【裁判字號】    89,訴,98
【裁判日期】    890516
【裁判案由】    廢棄物清理法
【裁判全文】
臺灣雲林地方法院刑事判決                            八十九年度訴字第九八號
    公  訴  人  臺灣雲林地方法院檢察署檢察官
    被      告  戊○○○有限公司
    兼 代 表人  丙○○
右列被告等因違反廢棄物清理法案件，經檢察官提起公訴（八十八年度偵字第五五八
七號、八十九年度偵字第二五０號），本院判決如左：
    主  文
戊○○○有限公司，法人之負責人因執行業務違反事業機構未依廢棄物清理法規定之
方式清除廢棄物，致污染環境，處罰金拾萬元。
丙○○無罪。
    事  實
一、戊○○○有限公司（下稱福泰公司）係從事皮革製作為業，屬事業機構，製作皮
    革所產出之廢棄物為皮屑粉，係有害事業廢棄物。福泰公司實際負責人丁○（應
    由檢察官另行偵辦），明知該有害廢棄物之清除，須依廢棄物清理法規定之方式
    為之，竟於民國八十八年七月二十八日，於雲林縣水林鄉○○村○○路一０六之
    一號公司址處，將數量「九板」之上開皮屑粉，交由未經主管機關許可核備清除
    該類廢棄物之機構即甲○○（經舉發單位另行移送台灣彰化地方法院檢察署偵辦
    ）清除，而由甲○○將之運載至彰化縣埤頭鄉○○路○段七一一巷二五七號處理
    工廠，並置放該有毒之皮屑粉於工廠外之土地上任令風吹雨打日曬，而造成飛揚
    溢散滲出，致生污染於環境。嗣於八十八年八月十二日經環保署督察人員至上開
    工廠檢查而發現上情。
二、案經雲林縣政府移送臺灣雲林地方法院檢察署檢察官偵查後自動檢舉偵查起訴。
    理  由
甲、有罪部分：
一、訊據被告丙○○即被告福泰公司之名義負責人（詳後述）矢口否認有將皮屑粉將
    給甲○○清除，其與證人丁○即被告福泰公司之實際負責人（詳後述）均供證：
    福泰公司所生產之廢棄物皮屑粉係交由環協股份有限公司清除云云。然查：環保
    署督察大隊中區隊督察人員係於八十八年八月十二日，在甲○○為負責人，設於
    彰化縣埤頭鄉○○路○段七一一巷二五七號之未經主管機關許可核備清除、處理
    事業廢棄物之皮屑粉清理地下工廠，發現裡外存有大量之廢皮屑、半成品、堆高
    機、怪手貨車等物，並於現場車上發現有被告福泰公司委託處理碎皮之收據一紙
    後，循線至福泰公司察訪，並經被告福泰公司實際負責人丁○證實在八十八年七
    月二十七日確曾委託甲○○清除福泰公司生產之皮屑粉等情，為證人乙○○即環
    保署督察大隊中區隊稽查組組長於偵審中證述甚明，並有環保署督察工作紀錄二
    份、上開委託清除收據、查獲現場照片數幀在卷足稽，而上開皮屑粉經送驗結果
    經判定為有害事業廢棄物之事實，亦有檢驗報告書在卷可參，另被告福泰公司係
    製造皮革為業，所生產之廢棄物為皮屑粉各節，復有該公司之營利事業登記證附
    卷可徵，且為被告丙○○、證人丁○所是認。再者，甲○○之上址工廠外確實存
    放多堆皮屑粉於工廠外空地上之事實，有現場照片在卷足詳，就該照片觀之，該
    皮屑粉並未經過緊密妥適之包裝即雜亂棄置地上，且就堆積之多寡而言，信已有
    一段時日，地面上仍有多處積水，顯然該有害廢棄物經過一定時間之風吹日曬雨
    淋，造成皮屑粉一定程度之飛揚溢散滲出，而對週遭環境已產生污染，此並為證
    人乙○○到庭證稱無誤。被告丙○○、證人丁○雖堅持該公司之廢棄物係交環協
    股份有限公司清除，並提出與環協股份有限公司之合約書、支付運費證明單據、
    發票、運送聯單為證，證人己○○即環協股份有限公司總經理亦到庭證稱福泰公
    司之廢棄物由伊公司清除云云。然環協股份有限公司係環保署八十二年度「事業
    廢棄物減量資源回收及處理示範計劃－皮革業廢棄物資源化示範計劃」中，依經
    濟部、行政院環保署推動工業廢棄物處理體系輔導要點成立之皮革業廢棄物聯合
    處理體系，負責處理投資人之皮革廢棄物，若需處理非投資人之皮革廢棄物，須
    依相關辦法及公告之規定申請取得操作許可，或於其他工廠參與投資後，接受處
    理其廢棄物乙節，均有行政院環保署函文、證人己○○提出之推動工業廢棄物處
    理體系輔導要點在卷可憑，被告福泰公司並非環協股份有限公司之股東，為證人
    己○○所稱是，顯然環協股份有限公司依法不得接受非股東之委託清除廢棄物，
    證人謝福泰對此自難諉稱不知，則接受福泰公司之委託處理廢棄物既屬觸法，證
    人謝福泰不可能自陷於違法，上開委託環協股份有限公司清除廢棄物之證據力即
    顯薄弱，不足為被告福泰公司有利之認定，況依上開發票、運送聯單、運費證明
    單觀之，顯係按件記酬，亦難持此稱被告福泰公司之廢棄物一概交由環協股份有
    限公司清除。另證人丁○雖另證稱上開環保署稽查人員所製作之督察工作紀錄伊
    並未過目即簽名云云，然證人乙○○結稱製作該工作紀錄時有將內容唸給丁○聽
    等語，本院參諸丁○於該工作紀錄之正面、背面均簽名，背面所簽名之處又距離
    紀錄內容甚近，顯然製作該紀錄之人係要丁○確認紀錄內容，就丁○之再次簽名
    與簽名之位置等事證觀之，均足認丁○早知簽名之用意並其內容為何。綜上，本
    件事證已明，被告丙○○所辯及證人丁○所證均不足採，被告福泰公司自當依法
    論科。
二、按事業機構未依廢棄物清理法規定之方式清除廢棄物，致污染環境者，處一年以
    下五年以上有期徒刑，得併科一百萬元以下罰金，法人之負責人因執行業務犯上
    開之罪者，除處罰行為人外，對該法人或自然人科以罰金，廢棄物清理法第二十
    二條第二項第二款、第四項分別定有明文，被告福泰公司實際負責人丁○未依該
    法之規定而委託未經主管機關許可核備之人清除廢棄物，被告福泰公司並非自然
    人，無從依上開法律第二項第二款處以罰金刑，自應依上開法律第四項之規定處
    罰。公訴意旨認被告福泰公司係犯該法第二十二條第二項第五款及第三項之罪，
    惟該條項第五款所稱之執行機關，依同法第五條第一項之規定，係指直轄市政府
    環境保護局等政府單位，自不適用於被告福泰公司，又該法第三項之罪，係指無
    許可證而經營廢棄物清除為常業者，被告福泰公司僅委託他人清除廢棄物，並未
    經營廢棄物清除，自亦難以該罪相繩。從而起訴法條均有未洽，但起訴事實與法
    院裁判事實相同，起訴法條應予變更。爰審酌被告福泰公司為牟私利而無顧環境
    生態保育，任由未據清除廢棄物許可或核備執照之人清除有害廢棄物，惟清除之
    次數僅一次，所生危害尚輕等一切情狀，量處如主文所示之刑。
乙、無罪部分
一、公訴意旨略以：被告丙○○係被告福泰公司之負責人，被告福泰公司於上開時間
    將該公司所生產之皮屑粉有害廢棄物交由非法清除業者甲○○清理，因而認被告
    丙○○犯有廢棄物清理法第二十二條第二項第五款、第三項之罪。
二、按犯罪事實應依證據認定之，無證據不得推定其犯罪事實，刑事訴訟法第一百五
    十四條定有明文。次按廢棄物清理法第二十二條第二項第五款所規範之犯罪主體
    為執行機關，而依同法第五條第一項之規定，係指直轄市政府環境保護局等政府
    單位，再者，該法第三項之罪，係指無許可證而經營廢棄物清除為常業，被告丙○○並非執行機關，亦查無實證其有經營廢棄物清除之業，自無從論以上開二罪
    。再者，被告丙○○雖係福泰公司之負責人，有營利事業登記證在卷足參，惟其
    為掛名負責人，實際公司業務之營運包含廢棄物之清理均由其配偶丁○處理一節
    ，為被告所供甚明，核與證人丁○所證相符，觀之環保署稽查人員到福泰公司察
    訪製作工作紀錄時，係由丁○出面接受訪談並簽名於上開工作紀錄上，亦足徵被
    告丙○○所供為真。而依廢棄物清理法第二十二條第三項之規定觀之，其處罰之
    行為人，係指法人之負責人因執行業務而犯同法條第一項、第二項之罪，就其文
    義而言，所謂執行業務，當指實際執行業務之負責人，而非名義負責人，從而被
    告丙○○並非第二十二條第四項所規範之行為人，且該法亦無處罰名義負責人之
    規定。此外，復查無其他積極證據足認被告丙○○犯有何罪，自應為其無罪之諭
    知。
據上論斷，應依刑事訴訟法第二百九十九條第一項前段、第三百條、第三百零一條第
一項，廢棄物清理法第二十二條第二項第二款、第四項，判決如主文。
中      華      民      國      八十九      年      五    月    十六    日
                                        臺灣雲林地方法院刑事第一庭
                                            法  官  侯  廷  昌
右正本證明與原本無異。
如不服本判決，應於判決送達後十日內向本院提出上訴狀( 應附繕本 )。
                                            書記官  陳  美  華
中      華      民      國      八十九      年      五    月    十六    日
附錄法條：廢棄物清理法第二十二條第二項第二款、第四項
二、事業機構未依本法規定之方式貯存、清除、處理或再利用廢棄物，致污染環境者
四、法人之負責人、法人或自然人之代理人、受僱人或其他從業人員因執行業務犯第
    一項、第二項之罪者，除處罪其行為人外，對該法人或自然人科以罰金。


司法院資訊處製作；財團法人民間司法改革基金會備份。
